臺灣板橋地方法院民事裁定　　　　　 99年度消債清字第137號
聲　請　人　王添財
代　理　人　陳昭全律師
上列當事人因消費者債務清理事件聲請清算，本院裁定如下：
    主  文
聲請駁回。
聲請費用由聲請人負擔。
    理  由
一、本件聲請意旨略以：聲請人因有不能清償債務之情事，目前
    負欠銀行信用卡等債務總金額新臺幣（下同）1,325,091 元
    ，於消費者債務清理條例（下稱消債條例）施行後，前已提
    出債權人清冊，以書面向最大債權金融機構即台新國際商業
    銀行股份有限公司（下稱台新銀行）請求共同協商債務清償
    方案，惟聲請人於協商時工作不穩定，目前則無工作收入，
    全家僅依賴配偶每月薪資收入約2 萬餘元維生，故聲請人實
    無力負擔台新銀行所提出之每月償還12,704元之清償方案，
    致前置協商不成立，爰請求裁定准予清算等語。
二、按為使負債務之消費者得依本條例所定程序清理其債務，以
    調整其與債權人及其他利害關係人之權利義務關係，保障債
    權人之公平受償，謀求消費者經濟生活之更生及社會經濟之
    健全發展，特制定本條例；債務人對於金融機構因消費借貸
    、自用住宅借款、信用卡或現金卡契約而負債務，在聲請更
    生或清算前，應提出債權人清冊，以書面向最大債權金融機
    構請求協商債務清償方案並表明共同協商之意旨，消債條例
    第1 條、第151 條第1 項分別定有明文。蓋消債條例之基本
    精神係於兼顧債權人、債務人雙方利益之前提下，使陷於經
    濟上困境之消費者，可與債權銀行前置協商債務清償方案，
    以與債權人達成債務清償和解方式解決問題，如債務人無法
    與債權人協商時，始適用更生程序或清算程序清理其債務，
    藉以妥適調整其與債權人及其他利害關係人之權利義務關係
    ，保障債權人之公平受償，並謀求消費者經濟生活之更生機
    會，從而健全社會經濟發展。是以，消債條例之施行乃係鼓
    勵債務人誠實面對其債務問題，並依其清償能力以清理其債
    務。次按，消債條例所規定之清算制度，實質上即為破產法
    上破產之特別程序，其目的乃在使債權人獲得公平之受償，
    以使債務人在經濟上得有更生之機會，防止社會經濟發生混
    亂。清算制度並非在使債務人恣意消費所造成之債務，轉嫁
    予債權人負擔。債務人之免責制度，應在鼓勵勤勞誠實之債
    務人，而非縱容投機不誠實之債務人奢侈浪費，倘債務人於
    聲請清算前之相當期間內，利用信用金融之機會，恣意為非
    屬通常生活所需之鉅額消費或作奢侈性、浪費性之消費，而
    不在意日後履行返還之能力，反而算計消債條例中之免責制
    度，濫用債務清理程序以規避其應負擔之償還責任，自與本
    條例之立法意旨有違。此觀消債條例第134 條第4 款對於因
    浪費、賭博或其他投機行為，致財產顯然減少或負擔過重之
    債務，而生開始清算之原因，法院應為不免責之裁定甚明。
    故法院審查債務人清算之聲請時，倘債務人於聲請清算前之
    相當期間內，為鉅額消費或作奢侈性、浪費性之商品或服務
    消費，而與其通常生活所需顯不相當，或有其他情事，在客
    觀上顯係濫用清算程序以規避其應負擔之償還責任，有違誠
    信原則時，應認法院得裁定駁回債務人清算之聲請，資以衡
    平債權人及債務人之權益（最高法院96年度台抗字第660 號
    、97年度台抗字第482 號裁定意旨參照）。
三、查本件聲請人主張其於消債條例施行後，前已提出債權人清
    冊，依消債條例第151 條第1 項規定，以書面向最大債權金
    融機構台新銀行申請共同協商債務清償方案，惟協商不成立
    一節，業據其提出財團法人金融聯合徵信中心債權人清冊、
    台新銀行民國99年6 月21日前置協商不成立通知書影本為證
    ，堪信聲請人此部分之主張為真實。惟查：
(一)、觀諸前揭前置協商不成立通知書，記載聲請人係因要求撤銷
    原已協商通過之還款方案並要求更優惠還款方案，致協商不
    成立等語。經本院向台新銀行函查之結果，該行函覆稱略以
    ：債務人王添財係於99年5 月7 日向本行申請前置協商，而
    其於收入切結書上填寫其每月收入為0 元，惟嗣後卻向本行
    表示其剛任職於美容器材行，每月薪資約為18,000元，至每
    月支出則多由其配偶及父母負擔，且其子目前於便利商店上
    班，可協助減輕家庭生活負擔，故其估計每月可還款金額為
    8,000 元。而本行於99年5 月12日接獲萬泰銀行之通知，得
    知債務人於申請前置協商前曾有多次預借現金情形，其將額
    度使用完畢後方進件協商，經判斷有道德風險之虞，且考量
    債務人之現狀，於徵得全體債權金融機構之同意後，遂提出
    分180 期、年利率8%、月付12,704元之協商方案。嗣經本行
    多次與債務人聯繫還款事宜，債務人表示可接受上開每月還
    款金額但利率過高，執意聲請更生，本行因此開立協商不成
    立證明書。又債務人使用本行現金卡，其於92年6 月16日提
    領5 萬元、95年6 月19 日 提領3 萬元、95年7 月17日提領
    33萬元、95年12月4 日提領3 萬元、96年1 月22日提領3 萬
    元，顯逾一般人通常生活必要支出，則其負債原因應係其奢
    侈浪費所致等語，此有台新銀行99年10月19日台新總債務協
    商部字第09900015964 號函文及所檢附前置協商紀錄等相關
    資料存卷足憑。
(二)、依據萬泰銀行向本院陳報聲請人使用該行現金卡及信用卡消
    費明細之結果，關於現金卡部分，聲請人於91年3 月26日首
    次動用即預借現金2 萬元，其後較為異常或大額預借現金之
    情形，分別有於91年7 月18日提領10萬元、92年2 月16日提
    領10萬元、92年6 月11日提領15萬元、93年1 月6 日提領20
    萬元、94年8 月12日提領2 萬元、95年6 月12日提領30萬元
    、96年3 月15日提領10萬元、96年6 月28日提領10萬元、96
    年8 月30提領109,685 元、96年12月20日提領11,000元、97
    年11月27日提領1 萬元、98年8 月5 日提領73,000元、99年
    4 月15日提領28,000元；自96年4 月起即出現每月僅能繳付
    3,000 元、6,000 元、9,000 元等金額而無法償還全額之情
    形。至信用卡部分，聲請人於94年2 月間借貸12萬元、98年
    11月12日預借現金2 萬元、99年3 月29日預借現金3 萬元，
    此有萬泰銀行100 年1 月18日民事陳報狀及所檢附之現金卡
    客戶交易明細表、信用卡帳款通知書各1 份在卷可參。
(三)、依據中國信託銀行向本院陳報聲請人積欠該行信用卡消費款
    項之情形，聲請人主要係於98年9 月3 日（入帳日期）專案
    借款（即分期靈活金、共24期）約計85,000元、98年12月10
    日專案借款約計11,000元，及99年5 月7 日預借現金23,752
    元所累積債務，此有本院辦理民事電話查詢登記表及中國信
    託銀行民事陳報狀各1 份附卷可稽。
(四)、依據花旗銀行向本院陳報聲請人之消費內容多為預借現金、
    專案借款、百貨零售及購物分期等奢侈性消費，而其中聲請
    人於97年1 月8 日以電話預借現金方式貸得款項148,000 元
    （即活用雙享金），其還款方式為自97年6 月24日起、分60
    期、每月繳納金額約計2,000 餘元，此有本院辦理民事電話
    查詢登記表及花旗銀行所提出之聲請人消費明細資料各1 份
    在卷可按。
(五)、依聲請人所有之4 家銀行帳戶存摺資料所示：
１、玉山銀行帳戶部分（97年12月21日至99年4 月28日）：
    該帳戶內之餘額分別於97年12月21日為466,582 元、98年3
    月30日為777,182 元、98年4 月10日為209,182 元、98年5
    月25日為420,982 元、98年6 月24日為386,236 元、98年7
    月28日為161,236 元、98年8 月25日為84,236元、98年9 月
    11日為91,906元、98年10月26日為56,906元、98年11月20日
    為25,906元、98年12月31日為995 元、99年4 月28日為5 元
    。而98年4 月至同年12月之大額交易情形，其中98年5 月4
    日存入22萬元；98年4 月2 日提款60萬元、97年7 月6 日提
    款17萬元；又除上開大額提款及98年9 月無任何交易紀錄之
    外，其餘每月提款金額約計為25,000元、35,000元、4 萬元
    、45,000元、77,000元等。
２、彰化銀行帳戶部分（97年4 月7 日至98年6 月22日）：
    聲請人自97年5 月起至98年5 月止之薪資收入，各該月依序
    為20,142元、20,557元、20,546元、19,641元、20,807元、
    20,681元、19,808元、20,013元、39,463元（98年1 月匯入
    2 筆之總和）、1,327 元、20,449元、20,217元、19,549元
    。另97年5 月27日存入65,000元，旋於同年6 月2 日提領3
    萬元、同年月3 日提領1 萬元、同年月16日提領1 萬元、同
    年月20日提領5,000 元、同年月23日提領1 萬元，即自97年
    6 月2 日起至同年月26日止，短短一個月內提領共計65,000
    元。98年4 月3 日存入57萬元，旋於98年4 月7 日提領1 萬
    元、同年月15日提領1 萬元、同年月21日提領6 萬元、同年
    月30日提領1 萬元、同年5 月4 日支出49萬元，即自98年4
    月7 日起至98年5 月4 止，短短一個月內即提領共計58萬元
    ；復於98年5 月5 日提領16,800元、同年月6 日提領1 萬元
    、同年月22日提領15,000元。而97年6 月至98年6 月之交易
    情形，除上開大額款項進出之外，單月提領金額約計為1 萬
    元、15,000元、35,000元、4 萬元、5 萬元等。
３、合作金庫銀行帳戶部分（97年10月31日至99年4 月7 日）：
    97年10月31日帳戶餘額為142,833 元，97年11月19日語音轉
    出16,500元、97年12月提款5,000 元、98年1 月提款5 萬元
    98年2 月提款3,000 元、98年3 月提款65,000元、98年4 月
    提款35,000元、98年6 月提款1 萬元、98年7 月提款15,000
    元。98年8 月27日存入10萬元，旋於同年月31日提款35,000
    元、98年8 月提款金額共計5 萬元。98年9 月2 日中國信託
    銀行匯入款項84,549元，旋於同年月4 日提款25,000元、同
    年月17日提款2 萬元、同年月22日提款13,000元、同年月28
    日提款1 萬元、同年月30日提款25,000元，即98年9 月提款
    金額共計93,000元；復於98年10月提款4 萬元、98年11月語
    音轉出及提款合計34,000元。98年12月10日中國信託銀行匯
    入款項11,000元，旋於同年月18日提款15,000元。99年1 月
    9 日分別存入94,000元、63,000元、3,000 元，3 筆共計16
    萬元，旋於同年月18日提款1 萬元、同年月21日語音轉出及
    提款合計32,000元、同年月24日提款1 萬元、同年月26日提
    款1 萬元、同年月28日提款1 萬元、同年月30日提款14,000
    元、同年月31日提款5,000 元，即99年1 月提款金額共計為
    91,000元。99年2 月2 日存入42,000元，旋於同年月6 日提
    款5,000 元、同年月9 日語音轉出22,000元、同年月12日語
    音轉出14,500元、同年月25日語音轉出及提款合計1 萬元、
    、同年月28日提款2 萬元，即99年2 月提款金額共計71,500
    元。99年3 月8 日提款1 萬元、同年月17日提款2 萬元、同
    年月22日提款11,000元、同年月29日存入25,000元、同年月
    31日提款2 萬元，即99年3 月提款金額共計61,000元。
４、土地銀行帳戶部分（97年12月9 日至99年10月13日）：
    99年1 月9 日以存款機存入2 萬元，旋於同年月12日提領2
    萬元。99年1 月29日勞工紓困匯入款項10萬元，旋於同年2
    月7 日提領1 萬元、同年月8 日提領5,000 元、同年月12日
    提領36,000元、同年月21日提領19,000元、同年月22日提領
    1 萬元、同年月23日提領19,000元，即99年2 月提領金額共
    計99,000元。
(六)、綜觀台新銀行、萬泰銀行、花旗銀行及中國信託銀行等部分
    債權銀行所陳報之上開消費明細結果，可見聲請人確係有大
    量且密集借款之情形，其單次借貸數額高達10萬元、15萬元
    ，更有20萬元、30萬元之借貸紀錄，已逾聲請人所陳報之每
    月薪資收入約計2 萬餘元及聲請人於91年4 月至98年5 月之
    每月投保薪資額，此有聲請人之勞工保險被保險人投保資料
    表1 份在卷可稽；參酌聲請人所提之上開玉山銀行、彰化銀
    行、合作金庫銀行及土地銀行之帳戶存摺資料，可知各帳戶
    交易頻繁，且有數筆鉅額款項進出，單月提領數額亦屬過高
    ，屢有高達9 萬元以上之紀錄，顯非一般帳戶應有之交易狀
    態，核與通常生活之合理花費並不相當。
(七)、再者，觀諸上開玉山銀行、合作金庫銀行之帳戶餘額於97年
    12月21日各為466,582 元、122,111 元；彰化銀行之帳戶餘
    額於97年12月31日為17,700元，以上約計60萬餘元。而於98
    年5 月25日之玉山銀行帳戶餘額為420,982 元；98年5 月22
    日之彰化銀行帳戶餘額為36,815元；98年4 月23日之合作金
    庫銀行帳戶餘額為40,911元，以上約計49萬餘元。迄至98年
    7 月28日之玉山銀行帳戶餘額為161,236 元；98年7 月31日
    之合作金庫銀行帳戶餘額為16,009元，以上約計17萬餘元。
    依上開三家銀行帳戶內餘額，亦可徵聲請人陳稱其於98年5
    月間因失業無收入，經濟狀況惡化，故須向銀行借貸云云（
    見本院卷第122 頁），顯屬可疑。而聲請人自斯時起已知其
    收入有不足清償債務之情事，猶不知節制，持續以信用卡或
    現金卡等方式大量預借現金，其中可見其於98年8 月5 日持
    萬泰銀行之現金卡提領現金73,000元，復於98年9 月2 日向
    中國信託銀行貸得款項約計85,000元，甚且於99年5 月初向
    最大債權銀行台新銀行申請前置協商之際，於99年5 月6 日
    持中國信託銀行之信用卡提領現金23,752元。聲請人將所有
    各家銀行之信用額度花用殆盡，致累積龐大債務，嗣後再主
    張其無工作收入致無力清償債務，客觀上顯有濫用清算程序
    以規避債務償還之道德風險，亦顯無與全體債權人為債務清
    償之誠意，有違誠信原則，依前揭說明，應駁回其清算之聲
    請。
五、綜上所述，本件聲請人於聲請清算前之相當期間內，所為前
    開鉅額且密集預借現金行為，與其通常生活所需花費顯不相
    當，客觀上足認有濫用清算程序以規避其應負擔之償還責任
    ，而有違誠信原則。則本件清算之聲請，依前揭說明，於法
    尚有未合，且該欠缺又無從補正，自不應准許，爰裁定如主
    文。
六、另衡諸債之關係，係以當事人間之信賴關係為基礎，債務人
    應本於誠信勉力履行債務，是聲請人固經前置協商不成立，
    然非不得再與其債權銀行進行協商，俾便求得適當之債務清
    理方式。至於所繳納郵務送達費4,760 元，則待本件清算聲
    請事件確定後，如尚有剩餘郵資餘額，再予檢還聲請人，附
    此敘明。
中    華    民    國    100   年    2     月    17    日
                  民事第三庭    法  官  邱育佩
以上正本係照原本作成
如不服本裁定應於送達後10日內向本院提出抗告狀，並繳納抗告
費新臺幣1,000 元
中    華    民    國   100    年    2     月    17    日
                                書記官  彭麗紅